臺灣臺東地方法院民事裁定
110年度家聲字第78號
聲  請  人  黃斌甡  
非訟代理人  黃暘勛律師(法律扶助)
複  代理人  蕭享華律師(法律扶助)
相  對  人  陳姝禎  

非訟代理人  楊雅惠律師(法律扶助)
上列當事人間聲請給付扶養費事件，本院裁定如下：
    主  文
聲請駁回。
聲請程序費用由聲請人負擔。
    理  由
一、本件聲請意旨略以：聲請人黃斌甡為相對人陳姝禎之父親，
    聲請人目前年邁且為身障人士，因而無法工作且無工作收入
    ，僅領有身障及租屋補助，此外聲請人名下無任何財產，難
    以維持生活，而有受扶養之必要。依據行政院衛生福利部公
    布臺灣地區110年最低生活費為新臺幣(下同)13,288元，應
    得作為相對人每月給付扶養費之計算基準，故聲請人主張相
    對人應自聲請狀繕本送達翌日起至聲請人死亡之日止，按月
    於每月15日前給付聲請人13,288元之扶養費。
二、相對人則辯以：聲請人與相對人之母親陳居慧結婚後，均未
    分擔家庭生活費，且聲請人有賭博的惡習，在外積欠龐大債
    務，屢次情緒失控傷害相對人母親，嗣法院判決聲請人與相
    對人母親離婚，並由相對人母親行使親權，法院判決時，相
    對人未滿4歲，聲請人離婚後，從未照顧相對人，亦未曾給
    付相對人扶養費用。又於95年11月27日相對人母親過世後，
    相對人之親權改由外祖母彭麗霞行使，是聲請人對相對人從
    未盡到扶養義務，且情節重大，依民法第1118條之1第2項之
    規定，相對人得請求免除對聲請人之扶養義務等語。
三、本院之判斷：
(一)聲請人主張其為相對人父親之事實，業據其提出兩造之戶籍
    謄本為證，並為相對人所不爭執，堪信為真。又聲請人現年
    62歲，領有身心障礙證明，名下無財產，107年至109年間，
    僅於107年有26,040元，108年有7,000元之所得，109年則無
    所得，有聲請人身心障礙證明、聲請人全國財產稅總歸戶財
    產查詢清單、109年度綜合所得稅各類所得資料清單及本院
    依職權查詢之稅務電子閘門財產所得調件明細表在卷可參，
    足認聲請人確有不能維持基本生活之需求，而有受扶養之必
    要。
(二)惟按直系血親相互間互負扶養之義務；負扶養義務者有數人
    而其親等同一時，應各依其經濟能力，分擔義務。受扶養權
    利者，以不能維持生活而無謀生能力者為限；前項無謀生能
    力之限制，於直系血親尊親屬不適用之，民法第1114條第1
    款、第1115條第3項、第1117條分別定有明文。次按受扶養
    權利者有下列情形之一，由負扶養義務者負擔扶養義務顯失
    公平，負扶養義務者得請求法院減輕其扶養義務：一、對負
    扶養義務者、其配偶或直系血親故意為虐待、重大侮辱或其
    他身體、精神上之不法侵害行為。二、對負扶養義務者無正
    當理由未盡扶養義務。受扶養權利者對負扶養義務者有前項
    各款行為之一，且情節重大者，法院得免除其扶養義務，民
    法第1118條之1第1項、第2項亦定有明定。考其立法理由，
    係在以個人主義、自己責任為原則之近代民法中，徵諸社會
    實例，受扶養權利者對於負扶養義務者本人、配偶或直系血
    親曾故意為虐待、重大侮辱或其他家庭暴力防治法第2條第1
    款所定身體、精神上之不法侵害行為，或對於負扶養義務者
    無正當理由未盡扶養義務之情形，此際仍由渠等負完全扶養
    義務，有違事理之衡平，此種情形宜賦予法院衡酌扶養本質
    ，兼顧受扶養權利者及負扶養義務者之權益，依個案彈性調
    整減輕扶養義務。至受扶養權利者對負扶養義務者有第1項
    各款行為之一，且情節重大者，如法律仍令其負扶養義務，
    顯強人所難，爰明定法院得完全免除其扶養義務。
(三)經查，相對人抗辯，聲請人與相對人之母親陳居慧結婚後，
    未分擔家庭生活費，又聲請人與相對人之母親離婚後，由相
    對人母親行使親權，當時相對人未滿4歲，聲請人離婚後，
    從未照顧相對人，亦未曾給付相對人扶養費用，再於95年11
    月27日相對人母親過世後，相對人之親權改由外祖母彭麗霞
    行使，是聲請人對相對人從未盡扶養義務，且情節重大等情
    ，為聲請人所不爭執，並有臺灣花蓮地方法院84年度婚字第
    86號判決、確定證明書及臺灣板橋地方法院96年度家訴字第
    13號判決、確定證明書等在卷可憑，堪認聲請人對相對人毫
    無親子情分，聲請人於相對人成年之前均未善盡扶養義務且
    情節重大，如強令相對人對於失責之父親即聲請人仍需負扶
    養義務，實顯失公平，準此，相對人依民法第1118條之1第2
    項之規定，請求免除對聲請人之扶養義務，於法有據，聲請
    人請求相對人對其負扶養義務，為無理由，應予駁回。
四、程序費用負擔之依據：家事事件法第97條，非訟事件法第21
    條第2項，民事訴訟法第95條、第78條。
中　　華　　民　　國　　110 　年　　12　　月　　28　　日
                  家事法庭      法  官  馬培基
以上正本係照原本作成。
如對本裁定抗告，須於裁定送達後10日之不變期間內，向本院提
出抗告狀，並應繳納抗告費新臺幣1,000元整。
中　　華　　民　　國　　110 　年　　12　　月　　28　　日
                                書記官  鄭志釩